臺灣臺中地方法院民事判決
110年度訴字第2728號
原      告  陳素卿  
訴訟代理人  陳俊哲律師
被      告  羅金貴  
上列當事人間請求返還共有土地事件，本院於民國111年6月16日
言詞辯論終結，判決如下：
    主    文
一、被告應將坐落於臺中市○○區○○段000地號土地如附圖所示編
    號A（面積763.53平方公尺）、編號B（面積121.4平方公尺
    ）、編號C（面積3382.49平方公尺）範圍內之地上物予以拆
    除，並將該部分土地返還予原告及共有人全體。
二、被告應給付原告新臺幣2萬7397元，及自民國110年9月25日
    起至清償日止，按週年利率百分之5計算之利息。
三、原告其餘之訴駁回。
四、訴訟費用由被告負擔。
      事實及理由
壹、程序方面：
一、本件被告未於言詞辯論期日到場，核無民事訴訟法第386條
    各款所列情形，故依原告之聲請，由其一造辯論而為判決。
二、查原告提起本件訴訟時，原聲明為：「㈠被告應將坐落臺中
    市○○區○○段000地號土地（下稱系爭土地）上所搭建之棚架
    等地上物拆除，並將該土地返還予原告及共有人全體。㈡被
    告應給付原告新臺幣（下同）10萬6618元及自起訴狀繕本送
    翌日起至清償日止，按週年利率百分之5計算之利息。」（
    見本院110年度沙補字第153號卷宗[下稱沙簡卷]第13頁），
    嗣於本院審理中，經會同現場履勘並測得被告實際占用範圍
    面積後，原告於民國114年4月29日依測量結果變更聲明為：
    「㈠被告應將坐落系爭土地上所搭建之棚架（面積3382.49平
    方公尺）、黑色網室（面積763.53平方公尺）及工具間（面
    積121.40平方公尺）等地上物拆除，並將該土地返還予原告
    及共有人全體。㈡被告應給付原告10萬6618元及自起訴狀繕
    本送翌日起至清償日止，按週年利率百分之5計算之利息。
    」（見本院卷第72-1頁），經核僅係特定被告占用系爭土地
    之具體位置、範圍而為事實上之補充、更正，並非訴之變更
    ，應予准許。
貳、實體方面：
一、原告主張：原告、被告及訴外人羅新蕾等人共有系爭土地，
    被告自105年起，擅自在系爭土地上如附圖所示編號A（面積
    763.53平方公尺）、編號B（面積121.4平方公尺）、編號C
    （面積3382.49平方公尺）範圍內搭建黑色網室、工具間、
    棚架等地上物（下稱系爭地上物），系爭地上物既無坐落於
    系爭土地之權利，原告自得本於共有人之身分訴請被告拆除
    之，將系爭土地返還予共有人全體，並給付相當於租金之不
    當得利10萬6618元，爰依民法第767條第1項、第821條、第1
    79條提起本件訴訟等語，並聲明：如程序方面變更後之聲明
    。
二、查原告主張之事實，已據其提出系爭土地土地登記第三類謄
    本、地籍圖謄本等件為證(見沙簡卷第21至27頁)，並經本院
    會同臺中市豐原地政事務所人員至系爭土地現場履勘測量屬
    實，製有勘驗筆錄、現場照片及臺中市豐原地政事務所檢送
    如附圖所示之土地複丈成果圖可參（見本院卷第33至57頁）
    ，堪信為真。又系爭土地上裝設有表號00000000號之電表1
    只，該電表之用電申請人為被告，通訊地址為被告之戶籍地
    ，用電用途為農田噴霧等情，有臺灣電力股份有限公司臺中
    區營業處豐原分處111年5月27日豐原字第1110014216號函及
    所附之申請用電資料附卷可查（見本院卷第93至98頁），則
    原告主張系爭地上物為被告所興建、使用，被告應為所有權
    人，應屬有據。
三、按各共有人對於第三人，得就共有物之全部為本於所有權之
    請求。但回復共有物之請求，僅得為共有人全體之利益為之
    ；所有人對於無權占有或侵奪其所有物者，得請求返還之。
    對於妨害其所有權者，得請求除去之，民法第821條、第767
    條第1項前段、中段分別定有明文。查系爭地上物為被告所
    有，已如前述，且系爭地上物占用系爭土地並無占有使用之
    合法權源，則原告依上開規定，請求被告將系爭地上物拆除
    ，並將占用之土地返還予原告，自屬有據，應予准許。
四、原告得依不當得利之法律關係，請求被告給付相當於租金之
    不當得利： 
  ㈠按無法律上原因而受利益，致他人受損害者，應返還其利益
    。雖有法律上原因，而其後已不存在者，亦同，民法第179
    條定有明文。依此規定，不當得利之請求權人得請求之範圍
    ，應以對方所受之利益為度。而無權占有他人土地，可能獲
    得相當於租金之利益，為社會通常之觀念（最高法院61年度
    台上字第1695號判決意旨參照）。而共有人如逾越其應有部
    分之範圍使用收益時，就超過其權利範圍所受之利益，難謂
    非不當得利（最高法院89年度台上字第1968號判決意旨參照
    ）。次按耕地係指依區域計畫法劃定為特定農業區、一般農
    業區、山坡地保育區及森林區之農牧用地，農業發展條例第
    3條第11款定有明文。復按耕地地租不得超過地價百分之8，
    約定地租或習慣地租超過地價百分之8者，應比照地價百分
    之8減定之，不及地價百分之8者，依其約定或習慣；前項地
    價指法定地價，土地法第110條第1項、第2項前段定有明文
    。而法定地價，依土地法第148條規定，係土地所有權人依
    該法規定所申報之地價。又上開法條規定僅係限制耕地地租
    之最高額，並非意謂所有耕地租用之地租一概均以法定地價
    百分之8為準；是以耕地租金之數額，除以耕地之申報地價
    為基礎外，尚須斟酌耕地之位置、耕地使用人利用耕地之經
    濟價值及所受利益等情事，以為決定。又原告請求被告給付
    相當於租金之不當得利部分，乃屬可分之金錢債權，原告僅
    得按其應有部分請求被告返還所受利益，尚不得依民法第82
    1條規定為全體共有人請求被告為給付（85年度台上字第239
    1號判決意旨參照）。
  ㈡查系爭土地使用分區為特定農業區，使用地類別為農牧用地
    ，有系爭土地土地登記謄本可佐（見沙簡卷第21頁），系爭
    土地是為耕地。依前開說明，本件原告請求被告給付無權使
    用系爭土地相當於租金之不當得利，應以系爭土地申報地價
    年息百分之8為最高限額。而系爭土地座落臺中市后里區口
    庄段，附近均為產業道路、農田及民宅，有上開現場照片、
    勘驗筆錄可佐，足見系爭土地所在位置並非繁榮鬧區，其利
    用之經濟價值不大，被告占用系爭土地搭建系爭地上物，雖
    受有相當於租金利益，然被告占用係作為種植農作物之用，
    所受利益不高，本院認被告應返還利益之額度，應以系爭土
    地申報地價年息百分之3計算為適當。
  ㈢而系爭土地於105至106年申報地價為每平方公尺312元、107
    至108年申報地價為每平方公尺288元、109至110年申報地價
    為每平方公尺232元，有申報地價查詢結果存卷足憑，原告
    主張以每平方公尺232元計算，自屬可採，合先說明。系爭
    土地遭被告占用之面積合計為4267.42平方公尺（計算式：7
    63.53+121.4+3382.49＝4267.42），依此計算，被告占用面
    積之申報地價為99萬0041元（計算式：4267.42*232＝990041
    ，元以下四捨五入，以下同），原告應有部分為60分之14，
    其價值為23萬1010元（計算式：990041*14/60＝231010），
    按年息百分之3計算，原告每年得請求之相當租金不當得利
    為6930元（計算式：231010*3％＝6930）。至原告主張被告所
    占用之面積應為4923.84平方公尺，然原告就系爭土地逾附
    圖所示編號A、編號B、編號C之範圍亦為被告所占有使用乙
    節，未舉證以實其說，其主張被告亦應就前開範圍給付相當
    於租金之不當得利難認有據，不應准許。
  ㈣又原告主張被告應給付起訴前5年相當於不當得利之租金即自
    105年7月28日至110年7月27日無權占用附圖所示編號A、編
    號B、編號C範圍所示之土地，惟由上開申請用電資料顯示，
    系爭地上物開始送電之日為106年8月14日，由此可推認，被
    告應係自斯時方開始占用，是原告主張被告無權占用之時間
    自106年8月14日至110年7月27日為可採，其餘部分之主張(
    即105年7月28日至106年8月13日部分），難謂可採。
  ㈤則原告自106年8月14日起至110年7月27日所得請求之相當租
    金不當得利為2萬7397元（計算式：6930*3+348/365*6930＝2
    7397），逾此部分之請求，則屬無據。
  ㈥末按給付無確定期限者，債務人於債權人得請求給付時，經
    其催告而未為給付，自受催告時起，負遲延責任，其經債權
    人起訴而送達訴狀，或依督促程序送達支付命令，或為其他
    相類之行為者，與催告有同一之效力；遲延之債務，以支付
    金錢為標的者，債權人得請求依法定利率計算之遲延利息。
    但約定利率較高者，仍從其約定利率；應付利息之債務，其
    利率未經約定，亦無法律可據者，週年利率為百分之5，民
    法第229條第2項、第233條第1項、第203條分別定有明文。
    本件原告對被告之不當得利返還請求權，係以支付金錢為標
    的，核屬無確定期限之給付，被告應經原告催告而未為給付
    ，始負遲延責任。原告以起訴狀繕本送達被告為催告之表示
    ，被告應自該繕本送達翌日起負遲延責任。準此，原告對被
    告請求自起訴狀繕本送達翌日即110年9月25日（見沙簡卷第
    55頁）起至清償日止，按週年利率5％計算之遲延利息，核無
    不合。
五、綜上所述，原告依民法第767條第1項、第821條規定，請求
    被告將系爭土地上如附圖所示編號A（面積763.53平方公尺
    ）、編號B（面積121.4平方公尺）、編號C（面積3382.49平
    方公尺）範圍內之地上物拆除，並將該部分土地返還予原告
    及全體共有人，並依民法第179條規定，請求被告給付相當
    於租金之不當得利共2萬7397元本息，均有理由，應予准許
    ；逾此範圍之請求，為無理由，應予駁回。
六、本件事證已臻明確，兩造其餘攻擊防禦方法及證據，經本院
    斟酌後，對於判決之結果不生影響，故不再逐一論列，併此
    敘明。
七、訴訟費用負擔之依據：民事訴訟法第79條。
中　　華　　民　　國　　111 　年　　7　　月　　28　　日
                  民事第二庭    法  官  吳怡嫺
附圖：臺中市豐原地政事務所豐土測字第017500號土地複丈成果
圖
正本係照原本作成。
如對本判決上訴，須於判決送達後20日內向本院提出上訴狀。如
委任律師提起上訴者，應一併繳納上訴審裁判費。
中　　華　　民　　國　　111 　年　　7 　　月　　28　　日
                                書記官  林佩倫